臺灣臺北地方法院刑事判決　　　　　　　　　　　　　　九十三年度易字第七七號
　　公　訴　人　臺灣臺北地方法院檢察署檢察官
　　被　　　告　丁○○
　　選任辯護人　王嘉寧律師
右列被告因詐欺案件，經檢察官提起公訴（九十二年度偵字第二三一二○號），本院
判決如左：
    主      文
丁○○連續意圖為自己不法之所有，以詐術使人將本人之物交付，處有期徒刑壹年陸
月。
    事      實
一、丁○○為優克芝瑪股份有限公司（下稱優克芝瑪公司）監察人，明知丙○○（原
 　 名劉德偉）經營之博英股份有限公司（下稱博英公司）並無增資更名為博英科技
 　 股份有限公司（下稱博英科技公司）之計劃，竟基於意圖為自己不法之所有之概
    括犯意，於民國八十九年四月初某日，在甲○○位於臺北市信義區世貿大樓三Ｃ
    一一號之辦公室內，向甲○○佯稱其與友人將籌資成立博英科技公司，前景可期
    ，另其投資入股之優克芝瑪公司亦已經宏碁電腦公司評估其發展中，欲邀約甲○○投資。甲○○見有獲利機會，乃不疑有他而陷於錯誤並允諾投資，而於同年四
    月十二日晚上（起訴書誤載為四月十三日），在臺北市○○○路與民生東路口，
    將發票人為甲○○，支票號碼分為ＡＤ0000000號、ＡＤ0000000
    號，面額各為新台幣（下同）一百一十二萬五千元、九十四萬五千元之支票共二
    張交付予丁○○，約定由甲○○以每股二十二點五元價格預購博英科技公司股票
    五十張（每張一千股，下同）及以每股二十七元價格購買優克芝瑪公司增資股票
    三十五張，丁○○並當場交付繳款單二紙予甲○○以為證明，甲○○所交付丁○○之前揭二張支票並均經丁○○於同年四月十三日提示兌現。嗣丁○○於得逞後
    ，續承前揭詐欺犯意，再向甲○○佯稱宏碁電腦公司已投資認購優克芝瑪公司股
    票，現尚有八十張股票可供認購，致甲○○再陷於錯誤，復於同年月二十六日交
    付發票人為甲○○，支票號碼為ＡＤ0000000號，面額為一百零八萬元之
    支票一張予丁○○，而約定由甲○○以每股二十七元價格購買優克芝瑪公司增資
    股票四十張，該支票並經丁○○於同年月二十九日提示兌現。後因丁○○拖延而
    遲未交付股票，甲○○見有異狀始知受騙。
二、案經甲○○告訴及臺北市政府警察局大同分局報告臺灣臺北地方法院檢察署檢察
    官偵查起訴。
    理      由
一、訊據被告丁○○對於確實有於前揭時地收受告訴人甲○○前揭支票共三紙並予兌
    現一情固予承認，惟矢口否認有何詐欺犯行，辯稱本件純屬民事糾紛，被告當時
    只是因告訴人不斷請求，所以代告訴人將其部分投資數額挪出供告訴人投資，並
    無任何詐欺之行為，至於優克芝碼公司之股票係因為遭誠泰銀行非法扣留，所以
    才無法交給告訴人，俟其向銀行收得後，即通知告訴人領取云云。
二、查本件告訴人於同年四月十二日晚上（起訴書誤載為四月十三日），在臺北市○○○路與民生東路口，將發票人為告訴人，支票號碼分為ＡＤ0000000號
    、ＡＤ0000000號，面額各為一百一十二萬五千元、九十四萬五千元之支
    票共二張交付予被告；並於同年月二十六日交付發票人為告訴人，支票號碼為Ａ
    Ｄ0000000號，面額為一百零八萬元之支票一張予被告，且該三張支票並
    均經被告提示兌現一情，有支票三紙在卷可稽（見臺灣臺北地方法院檢察署九十
    二年度偵字第二三一二○號卷第三十七頁、第三十九頁、第四十一頁），被告對
    此亦同承認（見本院九十三年五月六日審判筆錄第五十四頁），此情已足認定。
    從而，本件所應審究者，乃被告是否有為自己不法之意圖而以詐術詐騙告訴人。
    經查：
  (一)博英科技公司部分：
  1.博英公司並無增資更名為博英科技公司之計劃一情，且從未以博英科技公司之名
    義開立繳款單（繳款單見前揭偵字第二三一二○號卷第三十八頁）予他人，被告
    復從未向博英公司負責人丙○○告知告訴人要投資博英科技公司股票，亦未曾交
    付任何告訴人投資之金額予博英公司等情，業據證人即博英公司之負責人丙○○
    於本院審理中證述明確（見本院九十三年五月六日審判筆錄第三十四頁至第三十
    六頁），被告雖曾提出與本案並無關係之博英公司及博英流通管理顧問股份有限
    公司股東名簿等（見被告九十三年五月六日刑事辯護意旨狀證三），然其始終無
    法提出確實有成立博英科技公司之證據，亦未曾提出有將告訴人投資博英公司或
    所謂博英科技公司之金額交付予博英公司負責人丙○○之證據。是被告所辯確欲
    成立所謂博英科技公司云云，依卷內所存證據，並無從為其有利之認定。
  2.又被告於前述八十九年四月十二日收得告訴人所交付前揭一百一十二萬五千元之
    支票後，於同年七月三十一日告訴人質問其有關博英科技公司股票發放之問題時
    ，其答以股票正在印製無法提供云云，一直到九十一年十一月被告向告訴人坦承
    所謂「博英科技公司」已經結束止，始終以博英科技公司經營不好等搪塞告訴人
    ，並遲遲不願告知並交付博英科技公司股票予告訴人，且多所拖延等情，業據證
    人即告訴人甲○○於本院審理中證述明確（見本院前揭審判筆錄第八頁至第十一
    頁）；徵諸被告於本院審理中自承其於八十九年六月十六日以後，即與博英公司
    負責人丙○○有所爭執，並表示不願意繼續合作，而決定註銷博英公司等語（見
    本院前揭審判筆錄第五十五頁，並參酌被告於九十三年五月六日審判期日所提出
    證六之網路專案已收款明細表、證七力揚法律事務所記事用紙）。足證縱使被告
    曾與博英公司負責人丙○○有所接觸，惟在八十九年七月三十一日告訴人質問被
    告有關博英科技公司股票發放之問題時，因被告早已與博英公司負責人丙○○終
    止合作關係，是當時並不可能會成立博英科技公司，故被告竟仍於該時向告訴人
    謊稱所謂博英科技公司股票正在印製云云，顯見其確有詐欺之不法意圖。
  3.被告雖另辯稱其交付予告訴人所收受之博英科技公司認股繳款單（該繳款單見前
    揭偵字第二三一二○號卷第三十八頁）時，告訴人早應注意其上所蓋之方章為「
    博英股份有限公司」而非「博英科技股份有限公司」，且該繳款單備註欄內亦有
    註明「預購」，顯見告訴人已知博英公司將轉型為博英科技公司，非如告訴人所
    言二公司間無任何關係云云（見九十三年五月三十一日刑事辯護意旨狀(二)第十一
    頁）。惟本件既如前述並無成立博英科技公司一事，且縱如被告所述博英公司係
    博英科技公司之前身云云，然被告既同前述自始至終均無法提出有將告訴人之投
    資款交付予博英公司負責人丙○○，或轉交至所謂博英科技公司之帳戶等，則無
    論博英公司是否欲轉型成博英科技公司（客觀言之，如前所述由卷內資料尚無從
    為此等認定），並無礙於被告以詐術使告訴人交付其投資於所謂博英科技公司之
    行為。至被告雖辯稱所謂告訴人知悉該繳款單上所蓋之方章係「博英股份有限公
    司」而非「博英科技股份有限公司」云云，惟以一般經驗法則觀之，一般人除非
    特別注意，否則對於文件上所蓋用非屬楷體之印文，多半不會特別注意其內文書
    寫文字為何，是證人即告訴人於本院審理中所言被告交付繳款單予其時並未注意
    到，是到後來才發現等語（見本院前揭審判筆錄第二十一頁至第二十二頁），即
    堪採信，被告此點所辯亦不足採。
  (二)優克芝瑪公司部分：
  1.本件告訴人分於八十九年四月十二日及同年月二十七日交付前述面額為九十四萬
    五千元及一百零八萬之支票予被告購買優克芝瑪公司之股票後，被告遲至九十二
    年七月十四日告訴人已提起告訴時（提起告訴時為九十二年六月十二日，見臺灣
    臺北地方法院檢察署九十二年度他字第四一一四號卷第一頁），始以存證信函通
    知告訴人領取被告名下之優克芝瑪公司股票，在此之前，被告始終推託不願交付
    優克芝瑪公司股票等情，業據證人即告訴人於本院審理中證述明確（見本院前揭
    審判筆錄第七頁至第十一頁），並有被告寄發予告訴人之存證信函一份在卷可稽
    （見前揭偵字第二三一二○號卷第一五八頁至第一五九頁），此情已足認定。
  2.被告雖辯稱其僅係代告訴人預購優克芝瑪公司股票，且由於被告並非優克芝瑪公
    司之原始股東，所以不可能取得告訴人名義之股票云云。惟被告所交付予告訴人
    二張繳款書中，均載明係優克芝瑪公司之股票，亦蓋有優克芝瑪公司之章，該二
    繳款書之注意事項中並特別載明：「本繳款單未蓋公司收執章者無效」等，此有
    繳款單二紙在卷可稽（見前揭偵字第二三一二○號卷第四十頁、第四十二頁），
    足認告訴人繳納款項與被告之際，主觀上之認知當係繳納股款予優克芝瑪公司而
    以其名義取得優克芝瑪股東之身分，而非如被告所述必須先由被告取得股票，再
    轉讓予告訴人。倘依被告所述告訴人當時願由被告先取得優克芝瑪公司股票，再
    轉讓予告訴人一情學真，衡情只需由告訴人單與被告簽立契約即可，何需取得以
    優克芝瑪公司名義出具之繳款單，足見被告所辯當時係合意由被告先取得優克芝
    瑪公司股票再轉讓予告訴人云云，並不足採。至於被告所另辯因告訴人非優克芝
    瑪公司原始股東，所以不可能一開始即取得告訴人名義之股票，定需由被告取得
    等，更能佐證被告一開始即存有詐欺被告之意圖，否則何以在被告明知告訴人不
    可能取得告訴人名義之優克芝瑪公司股票之際，竟仍交付告訴人以優克芝瑪公司
    名義出具之繳款單？且被告始終未告知告訴人係以被告名義購買優克芝瑪公司股
    票等，亦經證人即告訴人於本院審理中證述明確（見本院前揭審判筆錄第十一頁
    ），足見被告所另辯其僅係代告訴人以被告名義預購優克芝瑪公司股票云云，係
    事後卸責之詞，並不足採。
  3.又被告雖辯稱其名下之優克芝瑪公司本即欲移轉予告訴人，但係因為遭到銀行不
    當扣留，所以無法移轉云云。然「刑法上之詐欺取財罪為即成犯，於詐欺行為完
    畢時犯罪即已成立，縱令事後將詐欺之物返還或被害人允予借用，仍不影響已成
    立之犯罪」，最高法院著有九十二年度台上字第四二八六號判決可資參照本件被
    告在向告訴人收取前述購買優克芝瑪公司股票之際，既已施用詐術使告訴人誤以
    為係優克芝瑪公司出售該公司自有股票，並進而交付前述二支票予被告，則被告
    詐欺之行為即已成立，並不因事後表示欲交付被告名下之優克芝瑪公司股票予被
    告，即得解免其責任。況且，被告既自承其於八十九年十一月初即領得優克芝瑪
    公司股票（見前揭偵字第二三一二○號卷第八十三頁），然至告訴人於前述九十
    二年六月十二日提起告訴之前（見前述他字第四一一四號卷第一頁），被告始終
    未曾向告訴人表示其所有優克芝瑪公司股票遭銀行扣留，反而拖延未告予告訴人
    任何相關資訊一情，業據證人即告訴人於本院審理中證述明確（見本院前述審判
    筆錄第八頁至第十一頁），更足證被告自始即有詐欺之犯意，否則何以在被告已
    實際持有優克芝瑪公司股票後，不願將股票遭銀行扣留一情告以告訴人？是被告
    所辯其欲將名下優克芝瑪公司股票移轉予告訴人云云，並不足採。
  (三)綜上所述，被告就博英科技公司及優克芝瑪公司股票部分，均有詐欺告訴人之行
    為，其犯行已堪認定，所辯並不足採。
三、核被告所為，係犯刑法第三百三十九條第一項詐欺罪。被告先後二次詐欺行為，
    時間緊接，手段相同，所犯係構成要件相同之罪名，顯係基於概括犯意反覆為之
    ，應依連續犯規定，論以一罪，並加重其刑。爰審酌被告之行為對告訴人所生損
    害甚鉅，迄未賠償告訴人所受所損害，及其犯罪之動機、目的、手段等一切情狀
    ，量處如主文所示之刑，以示懲儆。
據上論斷，應依刑事訴訟法第二百九十九條第一項前段，刑法第五十六條、第三百三
十九條第一項，罰金罰鍰提高標準條例第一條前段，判決如主文。
本案經檢察官乙○○到庭執行職務
中　　　華　　　民　　　國　　九十三　　年　　　六　　　月　　 十五 　　日
                                      臺灣臺北地方法院刑事第十四庭
                                          審判長法  官  宋松璟
                                                法  官  王綽光
                                                法  官  吳冠霆
右正本證明與原本無異。
如不服本判決，應於判決送達後十日內向本院提出上訴狀（應抄附繕本）。告訴人或
被害人如對於本判決不服者，應具備理由請求檢察官上訴，其上訴期間之計算係以檢
察官收受判決正本之日期為準。
                                                書記官  楊文祥
中　　　華　　　民　　　國　　九十三　　年　　　六　　　月　　 十五 　　日
附錄法條：
中華民國刑法第三百三十九條
(普通詐欺罪)
意圖為自己或第三人不法之所有，以詐術使人將本人或第三人之物交付者
，處五年以下有期徒刑、拘役或科或併科一千元以下罰金。
以前項方法得財產上不法之利益或使第三人得之者，亦同。
前二項之未遂犯罰之。
